【裁判字號】    95,上易,232
【裁判日期】    951018
【裁判案由】    分割共有物
【裁判全文】
臺灣高等法院臺中分院民事判決         95年度上易字第232號
    上  訴  人  丙○○
    輔  佐  人  戊○○
    被  上訴人  丁○○
    訴訟代理人  尤榮福  律師
    複  代理人  甲○○
                乙○○
上列當事人間請求分割共有物事件，上訴人對於民國95年04月28
日臺灣彰化地方法院93年度訴字第816 號第一審判決提起上訴，
本院於95年10月04日言詞辯論終結，茲判決如下：
    主    文
上訴駁回。
第二審訴訟費用由上訴人負擔。
    事    實
一、上訴人聲明求為判決：(一)原判決關於分割方法廢棄。(二)請改
    依上訴人所提方案即附圖乙案之分割方法辦理系爭土地之分
    割。(三)第一、二審訴訟費用由被上訴人負擔。其陳述除與原
    判決記載相同者予以引用外，另補稱：
  (一)原審判決之分割方法，對上訴人而言，顯然違反「分割共有
    物之訴，應斟酌共有物之性質、共有人之意願，全體共有人
    之利益及經濟效用等因素，秉持公平而為適當分配」之原則
    。即使依甲案方法分割，上訴人所有之建物勢必遭拆除後半
    部分，但原判決並未宣示被上訴人應賠償上訴人拆除房屋所
    遭受之損失，顯然有失公平。
  (二)依據彰化縣稅捐稽徵處房屋稅籍證明之記載，上訴人所有之
    建物，房屋評定現值尚有573,200 元，而重新建造所需之費
    用，必然高於此數字甚多，如拆除上訴人所有之建物，卻不
    予賠償，對上訴人之權益損害甚鉅，殊欠公允。
  (三)上訴人已購得系爭土地東側即彰化市○○段624-6 地號土地
    （地目建、面積433 平方公尺）應有部分8分之1，若依上訴
    人主張之附圖乙案分割，上訴人願將該土地應有部分移轉過
    戶予被上訴人，可作為道路供被上訴人通行，而上訴人所有
    之建物也可免予拆除，則兩全其美，皆大歡喜。
二、被上訴人聲明求為判決：(一)上訴駁回。(二)第二審訴訟費用由
    被上訴人負擔。其陳述略以：
  (一)兩造共有坐落彰化縣彰化市○○段624-7地號、地目建、面
    積433平方公尺之系爭土地，應有部分各2分之1，並無依物
    之使用目的不能分割之情形，共有人間亦無不分割約定，自
    得隨時請求分割。
  (二)該土地上雖有上訴人丙○○所建造之門牌彰化市○○路○段
    326巷8號之建物，惟上訴人興建時，未徵得伊同意，且建造
    之年代久遠，至今價值非高，為求公平、符合經濟效用並對
    各共有人均保有最大利益，請依如附圖甲案即彰化縣彰化地
    政事務所94年05月13日土地複丈成果圖所示方法分割。依此
    方案分割，雖須拆除上開建物一部分，然此不利益之效果，
    本即應由上訴人自行承擔，不得因本件共有物之分割轉嫁予
    伊，致貶抑系爭土地之價值。而此分割方案，可先由上訴人
    選取，伊不論分得Ａ、Ｂ任一部分均不要求補償，故無鑑價
    互為補償之必要。若依上訴人所提附圖乙案分割，伊分得之
    土地完全不鄰接道路，將致該土地完全無價值及無法利用，
    即使補償再多價差亦無法彌補。
  (三)上訴人雖稱其已購買鄰地可供伊通行，但上訴人應將該購得
    共有部分鄰地分割成為單獨且緊臨系爭土地東側，且需有 6
    米之寬度供道路之用，否則無法保證該土地之其他共有人能
    充分配合提供予伊永久通行。而採用伊所提方案分割，則各
    共有人均能直接利用鄰接之現有道路對外通行。為此乃依民
    法第823條第1項、第824條第2項提起本訴，請求按附圖甲案
    分割。
    理    由
一、被上訴人主張：坐落彰化縣彰化市○○段624-7 地號、地目
    建、面積433 平方公尺之土地為兩造所共有，其應有部分各
    為2分之1，兩造間並無依物之使用目的不能分割之情形，各
    共有人之間亦無不分割約定，自得隨時請求分割。系爭土地
    上雖有上訴人丙○○所建造之門牌彰化市○○路○段326巷8
    號之建物，惟上訴人興建時，未徵得被上訴人同意，且其建
    造之年代久遠，至今價值非高，為求公平、符合經濟效用並
    對各共有人均保有最大利益，仍請依如附圖甲案即彰化縣彰
    化地政事務所94年05月13日土地複丈成果圖所示方法分割。
    依此方案分割，雖須拆除上開建物一部分，然此不利益之效
    果，本即應由上訴人自行承擔，不得因本件共有物之分割轉
    嫁予被上訴人，致貶抑系爭土地之價值。而上述分割方案，
    也可先由上訴人選取，被上訴人不論分得Ａ、Ｂ任一部分均
    不要求補償，被上訴人既同意由上訴人先選取，且不要求補
    償，故應無鑑定價額互為補償之必要。若依上訴人所提分割
    方案，被上訴人分得之土地完全不鄰接道路，將致該土地完
    全無價值及無法利用，即使補償再多價差亦無法彌補。上訴
    人雖稱其已購買鄰地可供被上訴人通行，但上訴人應將該購
    得共有部分鄰地分割成為單獨且緊臨系爭土地東側，且需有
    6 米之寬度供道路之用，否則無法保證該土地之其他共有人
    能充分配合提供予被上訴人永久通行。而採用被上訴人所提
    方案分割，則各共有人均能直接利用鄰接之現有道路對外通
    行。爰依民法第823條第1項、第824條第2項提起本訴，請求
    按如附圖甲案分割。
二、上訴人則以：上訴人於系爭共有土地上之建物係於79年間建
    造，倘若採用被上訴人所提如附圖甲案分割，則須拆除上訴
    人所有之上開建物，對上訴人至為不公，且上訴人已購買相
    鄰之快官段624-6 地號應有部分8分之1，可供被上訴人對外
    通行，不會貶抑被上訴人分得之土地價值，故應依附圖乙案
    所示方法分割等語，資為抗辯。
三、本件被上訴人主張坐落彰化縣彰化市○○段624-7 地號、地
    目建、面積433 平方公尺之系爭土地為兩造所共有，其應有
    部分各為2分之1，兩造間並無依物之使用目的不能分割之情
    形，各共有人之間亦無不分割約定等情，業據提出該系爭土
    地之土地登記謄本、地籍圖謄本等件為證，並經原審及本院
    到場勘驗無異，有勘驗筆錄附卷可稽。而兩造所爭執者，乃
    究應採被上訴人主張之附圖甲案方法分割？抑或應採上訴人
    主張之附圖乙案方法分割？爰分析說明如下：
  (一)按共有人因共有物分割之方法不能協議決定，而提起分割共
    有物之訴，應由法院斟酌共有物之性質、共有人之意願、全
    體共有人之利益、經濟效用等因素，秉持公平原則，而為適
    當之分配。
  (二)本件系爭土地僅北面臨既有道路可對外交通，其餘東、西、
    南三面皆無出路。被上訴人主張之附圖甲案，係將系爭土地
    分成東、西兩筆，每筆土地都可臨接北面之既有道路對外交
    通；而上訴人主張之附圖乙案，則將系爭土地分成南、北兩
    筆，臨接北面既有道路者，對外交通固無問題，但靠南面之
    土地，將無出路可對外交通。惟上訴人在系爭土地上所建造
    之門牌彰化市○○路○段326巷8號建物，係占用在附圖乙案
    臨接北面既有道路之土地上，採附圖乙案方法分割，由上訴
    人分取臨接北面既有道路部分，可全部保留免被拆除；如採
    附圖甲案方法分割，無論上訴人分取靠東或靠西任何一筆，
    都會有一半因占用在被上訴人所分得之土地上，將面臨被拆
    除之命運。
  (三)依上訴人主張之附圖乙案方法分割，並由上訴人分取臨接北
    面既有道路部分，固可全部保留上訴人所有在系爭土地上之
    建物，得免被拆除。但被上訴人分取靠南面之土地，將無出
    路可對外交通，影響共有人之利益及經濟效用。上訴人雖謂
    伊已購得系爭土地東側即彰化市○○段624-6 地號土地（地
    目建、面積433 平方公尺）應有部分8分之1，若依附圖乙案
    分割，伊願將該土地應有部分移轉過戶予被上訴人，即可作
    為道路供被上訴人通行云云。然上訴人僅購得該鄰地應有部
    分8分之1，在未能就緊臨系爭土地東側部分，與其他共有人
    達成分管或分割協議，且有足夠寬度供道路使用之前，顯然
    無法保證該土地之其他共有人能充分配合提供予被上訴人永
    久通行。是被上訴人拒絕接受上訴人主張之分割方案，自屬
    合理有據。
  (四)依被上訴人主張之附圖甲案分割，系爭土地分成東、西兩筆
    ，每筆土地都可臨接北面之既有道路對外交通，則分割後之
    兩筆土地，其價值顯然並無差別。應無予以鑑價互為補償之
    必要。至依附圖甲案方法分割，上訴人所有之建物，雖都會
    有一半要面臨被拆除之命運，然此乃共有土地分割所無法完
    全避免之問題，被上訴人主張此不利益，應由上訴人自行承
    擔，不得轉嫁予被上訴人，亦無違公平原則。上訴人主張被
    上訴人應賠償其拆除房屋所遭受之損失，於法無據，尚無足
    採。
四、綜上所述，本件斟酌系爭土地位置及現場狀況，考量各共有
    人利益之合理均衡及土地分割後之經濟效用等因素，認應以
    依被上訴人主張之附圖甲案分割，較符公平原則。原審採附
    圖甲案方法分割，並無不合。上訴意旨指摘原判決分割方法
    不當，求予廢棄改判，為無理由，其上訴應予駁回。
五、據上論結，本件上訴為無理由，依民事訴訟法第449條第1項
    、第78條，判決如主文。
中    華    民    國    95    年    10    月    18    日
                    民事第五庭審判長法  官  林陳松
                                    法  官  王重吉
                                    法  官  古金男
以上正本係照原本作成。
不得上訴。
                                    書記官  詹錫朋
中    華    民    國    95    年    10    月    19    日
                                                      Ｂ


司法院資訊處製作；財團法人民間司法改革基金會備份。
